【裁判字號】    90,訴,722
【裁判日期】    901224
【裁判案由】    返還共有物
【裁判全文】
臺灣士林地方法院民事判決  九十年度訴字第七二二號
    原      告    乙○○
                  丁○○
    被      告    甲○○
    被      告    丙○○
右當事人間返還共有物事件，本院判決如左：
    主      文
原告之訴及其假執行之聲請均駁回。
訴訟費用由原告負擔。
    事      實
甲、原告方面：
一、聲明：
  (一)被告甲○○應將台北市○○區○○段二小段二二○一九建號建物即門牌號碼為台
    北市○○○路○段五四號地下一樓（下稱「系爭建物」）如附圖編號二所示停車
    位（下稱「系爭二號停車位」）返還予系爭建物之共有人全體。
  (二)被告丙○○應將系爭建物如附圖編號三所示停車位（下稱「系爭三號停車位」）
    返還予系爭建物之共有人全體。
  (三)第一、二項之請求，原告願供擔保請准宣告假執行。
二、陳述：
  (一)事實經過：
    1.原告乙○○與被告甲○○均為台北市士林區○○○路○段五四號龍邸大廈之住
      戶及系爭建物之共有人，而被告丙○○則非系爭建物之共有人。
    2.系爭建物於建商興建時係規劃為防空避難室，無獨立之門牌號碼，各車位無法
      獨立分割，非屬獨立產權，使用上劃為二十個停車位，為龍邸大樓各區分所有
      權人公有共用，然系爭二、三號之停車位卻分別遭被告甲○○及丙○○二人長
      期占用。
    3.龍邸大廈之管理委員會（下稱「管理委員會」）於民國八十七年三月成立，並
      在其努力下，已收回遭私人占用之車位，並與使用人簽訂車位租賃契約書，惟
      被告二人仍拒不將車位交還共有人全體，致有損系爭建物共有人全體之權益，
      原告為確保權益，爰依民法第七百六十七條及第八百二十一條之規定「所有人
      對於無權占有或侵奪其所有物者得請求返還之，對於妨害其所有權者得請求除
      去之。有妨害之虞者，得請求防止之」、「各共有人對於第三人，得就共有物
      之全部，為本於所有權之請求。．．．」，訴請被告二人將所占用系爭二、三
      號停車位返還予系爭建物之共有人全體。
  (二)對被告陳述之抗辯：
    1.本件非為調解之既判力所及：
      鈞院九十年度士調字第七號之調解事件，為管理委員會就停車位之管理費與被
      告二人成立調解，是其當事人及標的與本件並不相同。
    2.系爭建物全體共有人並未就車位之專用使用權訂立合法有效之「分管契約」：
      (1)該分管契約未經全體共有人同意：
        按「分管契約」本應由共有人全體協議訂立，此有民法第八百十八條、第
          八百二十條第一項之規定，以及最高法院六十二年度台上字第一八○三號
          判例、最高法院八十五年度台上字第一九五○號判決、最高法院八十六年
          度台上字第三○二○號判決足資參照，共有人對於特定部分為使用收益，
          尚須徵得他共有人全體同意，則有關分管契約之訂定，自須經共有人全體
          之協議。被告雖提出黃餘詳等人之契約書，證明其等於購買房屋時，有多
          給付價金予建商，以取得車位專用權，然而該等約定並非由共有人全體經
          協議所訂定，縱黃餘祥等人或被告之前手在購屋當時有多付價金予建商，
          然而建商（或周唐夏子）並無代其他共有人訂定「分管契約」之權利，縱
          有上開「協議」，亦僅係被告與建商或其前手間之債權契約，仍不能對抗
          其他共有人，亦不能進而認定共有人間有合法、有效之「分管契約」存在
          。
        至於七十六年、七十七年之「住戶大會」雖就系爭建物停車位之管理、使
          用，作成增設至三十八個車位之決議，然該住戶大會非經全體共有人出席
          ，亦未經共有人全體針對系爭建物停車位之管理、使用作成一致之決議，
          縱使最後車位增設為三十八位，然而龍邸大廈共有六十九位住戶，故系爭
          建物仍未由共有人全體出面訂立「分管契約」。倘若被告主張在其後之區
          分所有權人會議有達成合法、有效之「分管契約」，則請被告就分管契約
          究係於何時、何地，以合法方式訂立，並舉證說明。
        七十六年左右，龍邸大廈尚未有完備之管理組織，僅由數位住戶組成管理
          委員會處理一般事項。至於七十六年住戶大會，住戶並未承認被告等人占
          用車位之合法性。查被告等車位占用戶占用車位已久，在七十六年時即有
          住戶表示異議，惟因車位占用戶為數不少，無法收回，當時之「管理委員
          會」為息事寧人，歷年來均以加劃車位方式，暫時平息紛爭，惟大廈內住
          戶仍為車位問題爭執十餘年，甚至有非車位占用戶以拒繳管理費抵制者，
          造成大廈管理困難。換言之，七十六年當時，其他住戶未能將車位收回，
          並不代表承認車位占用戶之使用權。
        依八十四年公布施行之公寓大廈管理條例第三十一條第一項第五款之規定
          ，約定專用或約定共有事項之決議，雖已放寬為不須經過全體共有人之同
          意，然必須符合區分所有權人會議「應有區分所有權人三分之二以上及其
          區分所有權比例合計三分之二以上出席，以出席人數四分之三以上，及其
          區分所有權比例占出席人數區分所有權四分之三以上同意行之」之規定。
          而管理委員會於八十七年三月成立至今，區分所有權人會議亦未就約定專
          用事項有特別之決議。
      (2)對系爭車位圖之真實性及有效性之質疑：
        被告甲○○曾於九十年六月十四日開庭時提出車位圖，嗣後證人黃餘祥於九
        十年八月二十七日亦提出「不動產房屋預定買賣契約書」一份，以契約書後
        附車位圖主張當初建商於預售房屋時，確實有出售車位。惟查，甲○○與黃
        餘祥所提出之車位圖，明顯非建商於預售房屋時之車位配置圖，而是事後加
        畫成二十八個車位之車位圖，則黃餘祥、吳良全、何貴雄等人提出之契約書
        及後附之車位圖是否為真，即有疑義。此外，對於各該契約所附車位圖與廣
        告圖、竣工圖及甲○○於九十年六月十四日開庭時提出之「證物六」民國七
        十六年當時之車位圖互有矛盾，對此被告雖辯稱係建商「超畫」車位所致，
        惟證人趙震曾到庭證稱「．．．另還有在五四號六樓及五四之三號六樓的停
        車位中間再加畫一個停車位出租給住戶」，則顯然被告辯稱建商於規劃車位
        時即已超畫云云，誠屬可疑。又倘若依被告所述，契約書中所附之車位圖即
        「分管契約」之分管內容，則事後建商所交付之建物並未依車位圖規劃，或
        事後車位圖有所變更，則被告所謂之最早之「分管契約」是否仍有效存在，
        亦值得探究。
      (3)系爭建物應有部分之多寡與是否有車位之專用權無關。
    3.系爭建物全體共有人間亦無「默示之分管契約」存在：
      (1)按默示之分管契約，係指共有人對於各自占有管領之部分，相互容忍，對於
        他共有人使用、收益，各自占有之土地，未予干涉而言。而系爭建物，自七
        十六年起即有住戶抗爭私人占用停車位，而當時尚未有完備之管理組織，僅
        由數位住戶組成管理委員會處理，又為息事寧人，屢於系爭建物之空地加畫
        停車位解決停車位糾紛，實非住戶承認被告等人占用車位之合法性，且每當
        停車位加劃一次，各「占有人」使用之位置、空間即隨之變動，是並不符合
        「默示分管契約」之相互容忍、未予干涉要件。嗣後管理委員會於八十七年
        依公寓大廈管理條例成立，次年就作成應以訴訟解決停車位糾紛之決議可知
        ，大部分之住戶認為就系爭建物之停車位無「分管契約」，更無「默示」之
        分管契約存在。
      (2)另關於停車位牆上漆有住戶門牌或加鍊條一事，雖證人趙震稱其到龍邸大廈
        擔任管理員時即有，惟趙震係於七十三年十月到龍邸大廈擔任管理員，而被
        告之前手及證人黃餘祥等人大多係在趙震到職之前所遷入，則對於停車位牆
        上之漆字及車位旁之鍊條是否係建商所為，尚不能以趙震之證詞證明之，然
        而鈞院如詳閱照片上之漆字，各占用車位牆上之門牌號碼其字體、顏色均不
        相同。倘若係當初建商所為，何以會有如此不一致之作法？可見各該門牌號
        碼之漆字應係車位占用戶自己所為。
    4.本件縱使黃餘詳等人確有購買停車位，然被告訴訟代理人於九十年十一月十二
      日開庭時亦自承「本件是一物二賣」，而民法第七百五十八條明定「不動產物
      權，依法律行為而取得、設定、喪失及變更者，非經登記不生效力」。則縱使
      被告二人之前手有購買停車位，然依系爭建物登記謄本所示，其等之前手既未
      針對停車位所占建物面積取得所有權，或針對共有物之使用收益，與其他共有
      人訂定分管契約，則被告二人自不能取得優於前手之權利。況在一物二賣之情
      形，與黃餘祥、吳良全等人約定有停車位使用權者，乃周唐夏子，然依鈞院向
      臺北市士林地政事務所調閱之持分分配協議書，周唐夏子根本非當時共有人中
      之任何一位，則周唐夏子之出售停車位，不僅是一物二賣，甚者是無權處分，
      則黃餘祥等人或被告之前手及被告，又何能合法取得車位之使用權？本件地下
      室公共設施如有「一物二賣」，則被告等人占有系爭車位顯然是基於與建商（
      或周唐夏子）間之買賣契約，而非與其他共有人間之「分管契約」，則其主張
      與其他共有人間具有合法有效之「分管契約」，即非實在。
    5.縱有分管契約，亦不能對其他共有人發生效力：
      該分管契約僅在被告與建商或其前手間發生債權契約之效力，不能對抗其他共
      有人。且依司法院大法官釋字第三四九號解釋，認為最高法院四十八年度台上
      字第一０六五號判例有使善意第三人受不測損害之虞，與憲法保障人民財產權
      之意旨有違，該判例在此範圍內，嗣後應不再援用。據此，對於不知悉有分管
      契約，亦無可得而知之應有部分受讓人，亦不受「分管契約」之拘束，且知悉
      與否應指就分管契約存在而言，而非謂是否知悉占用事實而言。惟原告等人於
      買受房屋時，所知悉乃「被告長期占用公共車位」以及「龍邸大廈內住戶因車
      位問題，爭執已久」，則原告事後居於共有人身分，訴請被告返還共有物，何
      能認為非善意受讓人？
三、證據：提出區分所有人持分明細表、廣告平面參考圖、地下室竣工圖、車位現況
    圖影本各一份，並聲請本院向臺北市士林地政事務所調取系爭建物之應有部分分
    配協議書。
乙、被告方面：
一、聲明：
  (一)原告之訴駁回。
  (二)如受不利益判決，被告願供現金或同額臺灣銀行無記名可轉讓定存單為擔保，請
    准宣告免為假執行。
二、陳述：
  (一)本件為前調解之既判力所及
    1.按「管理委員會有當事人能力」，公寓大廈管理條例第三十五條第一項定有明
      文，又「非法人團體雖無權利能力．．．所謂有當事人能力，自係指其於民事
      訴訟得為確定私權之請求人，及其相對人而言，若僅認許其為當事人得以其名
      義起訴或被訴，而不許其為確定私權之請求，則上開規定勢將毫無實益，當非
      立法之本意」（最高法院五十年度台上字第二七一九號判例參照）。另「管理
      委員會之成立，公寓大廈管理條例第二十七條業有明定，至其職務應依區分所
      有權人會議事項之執行，前揭條例第三十四條第七款業已規定；本件公寓大廈
      管理委員會或管理代表是否有點交『公共設施』之責任義務，依上開條文規定
      ，應視區分所有權人會議決議而定；另點交．．．係屬當事人之私權關係，應
      依民法合意為之。」（內政部八十七年六月二十四日內營字第八七０五四七九
      號函參照）。
    2.管理委員會於八十七年間成立，經過區分所有權人會議通過規約向台北市政府
      申請報備，並經台北市政府准予備查，而因管理委員會對內執行公寓大廈管理
      事務，對外代表區分所有權人團體，是依公寓大廈管理條例第三十五條規定有
      當事人能力，依前揭判例意旨管理委員會亦得為確定私權之請求。縱認管理委
      員會無權利能力，惟此係指不得請求確認為權利主體，或請求將權利移轉為非
      法人團體所有。
    3.調解經成立者，與確定判決有同一之效力，民事訴訟法第四百十六條第一項及
      第三百八十條第一項分別定有明文。本件管理委員會既於八十八年八月二十九
      日經系爭建物區分所有權人決議授權，而提起「返還共有物」之訴，嗣因為強
      制調解事件進入調解程序所成立之調解，對系爭建物之全體區分所有權人應生
      效力。且調解之標的，應從調解聲請狀、筆錄及卷內資料觀之，始能確定既判
      力之範圍，是就「返還共有物」成立調解，而前經調解之事件及本件訴之聲明
      皆為「將停車位返還於建物共有人全體」，原告就同一事件更行起訴，顯違一
      事不再理原則。
  (二)就系爭建物停車位之專用使用權訂立「分管契約」：
    1.依當時之買賣契約約定：
      (1)於七十三年間系爭建物建築完成時，即有分管契約之約定，當時建商規劃停
        車位出售，買受人可根據自己之需要，決定是否買受停車位，是系爭建物雖
        係所有住戶所共有，惟各住戶當初向地主或建商購買房屋時，即含有對停車
        位使用分配之分管契約，此稽當時全體區分所有之專有部分（房屋部分）買
        受人所簽訂之買賣契約第一條第(2)款約定：「前項公共設施分擔及地下室受
        益面積．．．註：地下室受益面積包括公共設備及防空避難所（不含停車處
        ）」，第二條第(2)款約定：「本大廈地下室除部分作為停車場及公共設備外
        ，其餘為本大廈育樂設施預定場所由本大廈全體所有權人共有管理使用」，
        是有關停車位部分均被排除在全體共有人共有管理使用之範圍外。
      (2)系爭建物所坐落土地之地主原為蔣緯國，嗣周唐夏子與其他合資者者共同向
        蔣緯國出資購買該土地，嗣並與幸福水泥股份有限公司（下稱「幸福公司」
        ）合建，然興建房屋之策劃及銷售皆由建商處理，而為程序簡便之故，本件
        大樓所坐落之土地由蔣緯國直接登記到周唐夏子一人名下，其他出資者成為
        隱名地主，而周唐夏子所分得之房屋一部分自住，又為節稅而以謝保根為起
        造人名義，一部分則由幸福公司代為銷售，故確係建築業者以定型化契約保
        留車位之專用使用權，未買車位的房屋所有人同意或未表示異議，均有明示
        或默示分管契約之效力，周唐夏子之出售停車位，非為一物二賣，亦非無權
        處分。
    2.系爭車位圖之真實性：
      被告所提系爭車位圖之車位數（二十八個）與建商廣告平面圖及竣工平面圖所
      示之二十個車位數不同，蓋因建商出售停車位時有較竣工平面圖上之設計超賣
      之情況，又被告甲○○等人在影本上加蓋印章，因作為八十七年十二月二十九
      日存證信函之附件，車位之專用使用權人在其上加蓋印章以明車位使用權誰屬
      。
    3.被告二人有權使用系爭二、三號停車位：
      (1)系爭二、三號停車位，為七十二、三年間建商即規劃之停車位：
        系爭二號停車位：係被告甲○○之前手鄒浦泉以新台幣（下同）三十萬買
          得，並於八十七年一月間轉賣被告甲○○。
        系爭三號停車位：係被告丙○○之前夫張建駿於七十三年間以十八萬元買
          得，後借予被告丙○○使用。
      (2)於七十三年間，系爭二、三號車位後之牆上，即已漆有當時之使用權人之房
        屋門牌號碼「五四號六樓」、「五四號七樓」，另於八十五年間，管理委員
        會將一號停車位及系爭二號停車位中間再加劃一個停車位出租於其他住戶，
        故被告甲○○每月得以出租該公共車位之租金抵繳管理費一千元，是其有權
        使用系爭二號停車位。
    4.區分所有人亦知分管契約之存在：
      (1)系爭建物共有人相互間對購買停車位者有該停車位之專用使用權，早已有所
        認識，此稽七十六年間管理委員會依「龍邸大廈地下室汽、機車停車位置收
        費及管理辦法同意書」將私有停車位以外之社區育樂中心等公共區域再規畫
        出數個公用停車位出租，收取租金九百元及管理費三百元，對於專用停車位
        ，每月僅收管理費三百元，可知公用、專用車位之劃分已行之有年（詳「龍
        邸大廈地下室汽、機車停車位置收費及管理辦法同意書」上第一點之收費標
        準載有：「（Ａ）凡有購買停車位之車主，每月增收新台幣三百元。．．．
        （Ｂ）無購買車位住戶由本大廈利用空餘之地劃列車位，代本大廈出租」。
      (2)依八十七年三月間區分所有權人會議，以重度決議通過住戶規約，並向主管
        機關報備，而依該規約第十四條之規定：「約定專用部分．．．使用償金或
        給付．．．除有下列情形之一者外，應繳交或給付使用償金：一依與起造人
        或建築業者之買賣契約或分管契約．．．或定有免費使用該一共有部分或專
        有部分者」，是系爭建物之區分所有權人對於購買車位者就特定車位有使用
        權之分管契約已知之甚詳。
      (3)於七十三年間系爭二、三號車位後之牆上漆有白色使用權人房屋門牌號碼「
        五四號六樓」、「五四號七樓」以及廣告地下室平面參考圖、使用執照竣工
        平面圖及契約附圖上均劃有系爭編號二號及三號車位，是系爭建物之全體共
        有人對系爭二、三號車位係有專用使用權者一事，無法諉為不知，而應受分
        管契約之拘束。
  (三)系爭停車位有默示分管契約存在：
    1.按「共有物分管之約定，不以訂定書面為必要，倘共有人間實際上劃定使用範
      圍，對各自占有管領之部分，互相容忍，對於他共有人使用、收益，各自占有
      之土地，未予干涉，已歷有年所，即非不得認有默示分管契約之存在」（最高
      法院八十三年度台上字第一三七七號判決參照）。
    2.次按最高法院八十九年度台上字第一九九四號判決載有：「百立帝國宮廷大廈
      規約．．．第四項約定：『停車空間應依與起造人或建築業者之買賣契約書或
      分管契約書使用其約定專用部分．．．』，則本件地下室停車位係由起造人或
      建築業者將共同部分為區分所有權人設定專用權，並經區分所有權人同意約定
      專用部分。又證人即百立大廈之建設公司經理林勝和證稱：購買停車位只有使
      用權，由公司發給一張證明書，李春美係第一手向百立購買房屋及停車位即編
      號十五號停車位，．．．各區分所有人間本即得自行約定建築物之共用部分之
      使用收益方式及範圍，倘某特定專用部分由特定區分所有權人專用，業經各區
      分所有權人合意或默示合意，則該特定區分所有權人即得專用該特定專用部分
      。」故由起造人或建築業者將共同部分為區分所有權人設定專用權，並經購買
      者同意約定專用部分，未買車位者同意或未表示異議，有明示或默示分管契約
      之存在。
  (三)對受讓人亦生效力：
    1.按「共有人於與他共有人訂定共有物分割或分管之特約後，縱將其應有部分讓
      與第三人，其．．．分管契約，對於受讓人仍繼續存在」（參最高法院四十八
      年台上字第一０六五號判例參照）。
    2.依司法院大法官釋字第三四九號解釋「最高法院四十八年台上字第一０六五號
      判例，認為『共有人於與其他共有人訂立共有物分割或分管之特約後，縱將其
      應有部分讓與第三人，其分割或分管契約，對於受讓人仍繼續存在』，就維持
      法律秩序之安定性而言，固有其必要，惟應有部分之受讓人若不知悉有分管契
      約，亦無可得而知之情形，受讓人仍受讓與人所訂分管契約之拘束，有使善意
      第三人受不測損害之虞，與憲法保障人民財產權之意旨有違．．．」。
    3.最高法院八十六年度台上字第九七八號判決亦有：「於七十五年間即已在現場
      明確標示．．．其實應可得知彼等共有之地下二層停車場已劃有系爭十七號停
      車位，．．．各車位之受讓人自應受．．．分管契約之拘束。」
    4.最高法院八十九年度台上字第一九九四號判決亦載有：「各區分所有人間本即
      得自行約定建築物之共用部分之使用收益方式及範圍，倘某特定專用部分由特
      定區分所有權人專用，業經各區分所有權人合意或默示合意，則該特定區分所
      有權人即得專用該特定專用部分」。本件不論係竣工平面圖、廣告地下室平面
      參考圖或契約附圖均規劃有系爭二、三號號車位，停車場自七十三年間即於各
      停車位之牆上漆有門牌編號以表明使用權屬，則於其後購買建物，未買車位者
      雖係後手，亦係可得而知悉系爭分管契約，遑論向專用車位者租用停車位，自
      應受分管契約之約束。
三、證物：提出調解筆錄、建物登記謄本、證明書、廣告地下室平面參考圖影本、使
    用執照竣工平面圖、房屋預定買賣契約書及附圖、使用建物測量成果圖、建物及
    土地所有權狀、地下室區分所有權人持分明細表、區分所有人決議之會議紀錄、
    住戶規約、停車位收費及管理辦法同意書、停車場自用及租用名冊、管理費收費
    標準影本各一份、停車位照片及管理費收據影本數張。
丙、本院依職權調閱本院士林簡易庭八十九年度士簡調字第一六五號調解事件全卷。
    理      由
壹、程序方面：
    按調解之成立，依民事訴訟法第四百十六條第一項、第三百八十條第一項之規定
    ，與確定判決有同一效力，又確定判決之既判力僅及於主文，調解成立之確定力
    亦僅限於成立內容所載法律關係之權利義務。訴外人即系爭建物共有人之一羅昱
    生雖曾於八十九年十月二十一日訴請本件被告二人將系爭二、三號停車位返還予
    系爭建物共有人全體，惟因為強制調解事件，於本院士林簡易庭八十九年度士簡
    調字第一六五號返還共有物事件調解程序中，該事件聲請人羅昱生於八十九年十
    二月六日變更聲請人為龍邸大廈管理委員會（法定代理人為羅昱生），龍邸大廈
    管理委員會並當場與被告二人調解成立，其內容為「相對人（即被告二人）願各
    自九十年一月起，於每月中旬前給付聲請人管理費一千二百元。將來調整管理費
    時，相對人願無條件接受調整，並依調整後之金額按期給付」等情，業據本院依
    職權調取上開調解事件全卷核閱屬實。上開調解事件之案由、原聲請人所提出之
    起訴狀及訴訟資料雖與本件起訴時相同，惟嗣後聲請人業已變更為非系爭建物共
    有人之一之龍邸大廈管理委員會，且僅就系爭二、三停車位之管理費與本件被告
    二人調解成立，而與系爭建物之共有物返還請求權無涉，而變更後之聲請人復未
    追加或變更原請求之訴訟標的法律關係，故其與被告二人就系爭二、三停車位之
    管理費所成立之調解應屬訴訟標的法律關係以外之調解，是否為訴訟上調解而發
    生與確定判決同一之效力，已非無疑，至於原請求之系爭建物共有物返還請求權
    之法律關係，則未見龍邸大廈管理委員會與本件被告二人成立調解，就該訴訟標
    的法律關係自不生與確定判決同一效力或既判力之可言，故上開調解成立之當事
    人與訴訟標的之法律關係既均與本件訴訟顯不相同，本件原告起訴即不為該調解
    成立之既判力效力所及，亦不受一事不再理原則之限制，被告辯稱本件原告起訴
    違反一事不再理原則等語，容有誤會，合先敘明。
貳、實體方面：
一、本件原告起訴主張：原告乙○○與被告甲○○均為台北市士林區○○○路○段五
    十四號龍邸大廈之住戶及系爭建物之共有人，被告丙○○則非系爭建物之共有人
    ，而系爭建物於建商興建時係規劃為防空避難室，無獨立之門牌號碼，各車位無
    法獨立分割，非屬獨立產權，使用上劃為二十個停車位，為龍邸大樓各區分所有
    權人公有共用，然系爭二、三號之停車位卻分別遭被告甲○○及丙○○二人長期
    占用，又拒不將系爭車位交還共有人全體，致有損系爭建物共有人全體之權益，
    爰依民法第七百六十七條及第八百二十一條之規定，訴請被告二人將所占用系爭
    二、三號之停車位返還予系爭建物之共有人全體等語。被告則以：七十三年間龍
    邸大廈興建完成分別出售時，買受人可依其需要決定是否買受停車位，並與出賣
    人（包括參與合建之建商及地主周唐夏子等人）就系爭建物之停車位使用訂有分
    管契約，而系爭二號停車位係被告甲○○之前手鄒浦泉以三十萬元買得，於八十
    七年一月間轉賣被告甲○○，系爭三號停車位，係被告丙○○之前夫張建俊於七
    十三年間以十八萬元買得，後借予被告丙○○使用迄今；又系爭建物共有人相互
    間對購買停車位者有停車位之專有使用權，早已有所認識，應認有默示分管契約
    之存在，而原告雖係嗣後買受龍邸大廈之區分所有建物及系爭建物之應有部分，
    惟對於上開分管契約之存在顯已知悉或可得而知，自應受該分管契約之拘束等語
    ，資為抗辯。
二、原告乙○○與被告甲○○均為台北市士林區○○○路○段五十四號龍邸大廈之區
    分所有權人及系爭建物之共有人，被告丙○○則非系爭建物之共有人，而建商於
    興建龍邸大廈時，即將系爭建物規劃為防空避難室兼停車場使用，建築完成後所
    取得之使用執照及向地政機關所為第一次所有權登記，系爭建物用途皆載明為防
    空避難室兼停車場，現被告二人分別占用系爭編號二、三號停車位等事實，業據
    其提出與所述相符之系爭建物登記謄本、建物及土地所有權狀影本、測量成果圖
    、工務局使用執照影本各一份為證，復為被告所不爭執，堪信為真正。
三、按共有人對共有物之特定部分為使用收益，固須徵得其他共有人全體之同意，然
    所謂同意，原不以於行為時，分別以書面出之為必要；其因明示或默示所為之事
    前或事後承認（追認），均足當之（最高法院八十三年台上字第一二八二號判決
    參照）。又共有物分管之約定，不以訂立書面為要件，倘共有人間實際上劃定使
    用範圍，對各自占有管領之部分，互相容忍，對於他共有人使用、收益，各自占
    有之土地，未予干涉，已歷有年所，即非不得認有默示分管契約之存在（最高法
    院八十三年度台上字第一三七七號判決參照）。另區分所有建築物之出賣人，如
    保留共有部分之專用權，分別附隨於專有部分出賣時，倘他區分所有人明知有此
    情形而買受，縱未明白約定，亦應視為保留專用權之默示承認，與共有物之約定
    分管相類，各區分所有人應受其拘束（最高法院八十年度台上字第一一０四號判
    決參照）。本件原告主張被告二人未經系爭建物共有人全體同意，分別占用系爭
    二、三號停車位，係屬無權占有等語，惟為被告所否認，並以前揭情詞置辯。經
    查：
  (一)證人即龍邸大廈區分所有權人周唐夏子於九十年十月二十五日本院言詞辯論時到
    場結證稱：「我是當初（與建商合建）的地主（之一），當時有好幾位地主與幸
    福水泥公司合建本棟大廈，合建的規劃、設計、建造均由幸福水泥公司負責，不
    過我們地主都有參與討論，合建後我分得五戶，除了我住的這二戶外，另外三戶
    都已賣給鄒浦泉、黃餘祥、吳良全三人」、「（本院提示卷附黃餘祥、吳良全之
    房屋買賣契約書）這是我當初賣給黃餘祥、吳良全所簽的買賣契約」、「他們（
    黃餘祥、吳良全）都有買停車位，有買停車位的人契約書後都會附一份停車位位
    置圖」、「我除了自己住的兩戶外，都是由幸福水泥公司代為出售並由該公司與
    客戶洽談」、「鄒浦泉是用三十萬元買得編號二號的停車位」、「當初是約定有
    買停車位的人才能去停車，沒有買停車位的人不能停車，剩餘的空間作為公共設
    施使用」等語；而證人即龍邸大廈區分所有權人黃餘祥於九十年八月二十七日本
    院言詞辯論時到場亦結證稱：「我也是向建商買房子的第一手」、「（本院提示
    買賣契約書影本，問是否為你與建商所簽之買賣契約？）因建商說交屋時要收回
    （契約書），所以我在還建商前先影印起來留存的」、「我當初有買停車位」、
    「我在七十三年八月四日搬進去，而且搬進去時，地下室牆上已經有漆有我房子
    號碼的停車位，而且建商還有在柱子上留有鐵鍊表示是私有的」、「我停在樓下
    並沒有人質疑我停車的權利」等語；另證人郭世集於九十年十月十一日本院言詞
    辯論時到場亦結證稱：「我是龍邸大廈向建商購買的第一手住戶」、「我在跟建
    商買時建商有問我要不要買停車位，因為我不需要所以就沒有買」、「我是管委
    會第一代委員之一，當時有買停車位的人要每月多繳管理費」、「建商在跟我們
    訂約時有說如果買停車位可以把車停在地下室固定的車位，別人也不會來占用，
    如果沒有買停車位的話就不能到樓下停車，地下室停車位的牆上都有噴編號或是
    有買停車位住戶的門牌號碼，而且還有將鐵柱及鐵鍊圍起來，就如同證人黃餘祥
    所提二張照片顯示情形一樣，不過後來因鐵柱太前面會擋到車輛進出所以拆掉」
    、「在之前大家還相安無事沒有特別的爭議，後來管理委員會有多劃一些停車位
    以增加管管理費收入」、「有買停車位的住戶權利則不受影響，他們仍只需要繳
    交清潔費，至於抽中停車位的住戶則須繳交較高的管理費類似租金的性質」、「
    （本院提示證人黃餘祥之房屋買賣契約書影本並告以要旨，問證人有何意見？）
    詳細內容我記不清楚，但格式差不多」等語。
  (二)證人即龍邸大廈管理員趙震於九十年八月二十七日本院言詞辯論時到場結證稱：
    「我目前在龍邸大廈擔任管理員，從七十三年十月份起，是從房子完工開始就擔
    任管理員，我來的時候已經有車子放在大廈樓下的停車場，因管理委員會說要收
    清潔費，所以我從車號問出車主後，再向車主收清潔費，當時車位沒有停滿，我
    沒有特別問他們有沒有購買停車位」、「（本院提示地下室停車位照片，問證人
    趙震漆在牆上的號碼有何意義？）所漆的號碼是代表這個停車位由哪個住戶停放
    ，我不知道是什麼時候漆的，我來的時候就已經有了，其中五四之二號一樓是公
    家的車位，是停車者自己漆上去的。加畫的停車位是因為車位不夠，管理委員會
    請我在空地加畫的停車位，出租給住戶，另外還有在五四號六樓及五四之三號六
    樓的停車位中間有再加畫一個停車位出租給住戶，如同被證四上照片所示」、「
    剛開始的時候並沒有停車位的爭議，後來大廈住滿了，車子也多了，為了停車就
    開始有爭議了，至於爭執自稱有買停車位的住戶也應將停車位提供出來供全體住
    戶使用，是最近三、四年的事情」、「五四號六樓及五四號七摟的油漆是我來之
    前就漆好了，而且我是依私人車位的收費標準來收費」等語。而依卷附「龍邸大
    廈七十六年地下室汽、機車停車位置收費及管理辦法同意書」、「龍邸大廈管理
    委員會七十七年公有及自有停車位名冊」、「龍邸大廈區分所有權人八十七年第
    一次會議紀錄」影本各一份及管理費收據影本數紙，可知於系爭建物內停車場停
    車者，均需額外繳交管理費，且向管理委員會承租停車位者，須繳交顯高於有買
    受停車位者繳交之管理費，而從七十六年起龍邸大廈管理委員會即向被告丙○○
    、甲○○及其前手鄒浦泉以自有停車位或購買停車位者之名義收取管理費。
  (三)另揆諸被告及證人黃餘祥所提出黃餘祥、吳良全、何貴雄買受龍邸大廈房屋時所
    簽訂之房屋買賣契約書內容，除契約當事人、買賣標的物及價金等事項因人而異
    外，其他內容均完全相同，且證人即龍邸大廈區分所有權人楊家祥於九十年八月
    二十七日本院言詞辯論時到場亦結證稱：「我是向建商買的第一手」、「（本院
    提示黃餘祥之房屋買賣契約書影本，問是否與你當初之房屋買賣契約書相同？）
    因事隔很久，大概就是類似這樣的格式」等語，顯見建商曾單方預先擬定上開內
    容之定型化契約，以為建商及合建之地主與不特定多數人訂立龍邸大廈房屋買賣
    契約之用，而稽之上開房屋買賣契約書之記載，均於第一條第(2)款明訂：「前項
    公共設施分擔及地下室受益面積，係將本大廈全部公共設施及地下室受益面積總
    和，按各戶建物室內面積之比例，由全體所有權人共有分擔受益。註：地下室受
    益面積包括公共設備及防空避難所（不含停車處）」，並於第二條第(2)款約定：
    「本大廈地下室除部分作為停車場及公共設備外，其餘為本大廈育樂設施預定場
    所。由本大廈全體所有權人共有管理使用。上述地下室於必要時應開放為公共防
    空避難場所」等語。再參諸證人周唐夏子、黃餘祥、郭世集之前揭證言，以及被
    告及證人黃餘祥所提出之系爭建物內停車位之現場照片，確實顯示被告二人所占
    用之系爭二、三號停車位牆上漆有被告二人住所之門牌號碼，另部分漆有門牌號
    碼之停車位旁尚遺留有鐵柱及鍊條，加上管理委員會曾於八十五年間徵得被告甲
    ○○之前手鄒浦泉同意後，在系爭二號停車位及一號停車位中間加畫一停車位出
    租予其他區分所有權人，雖致鄒浦泉之使用面積減少，惟管理委員會亦自八十五
    年三月起至鄒浦泉出售區分所有建物予甲○○止，於每月出租所得中貼補一千元
    予鄒浦泉抵繳管理費，有龍邸大廈管理委員會管理費收據影本二十二紙在卷可憑
    。足徵龍邸大廈（含系爭建物）於七十三年間建築完成後，參與合建之地主周唐
    夏子等人即委由建商代銷龍邸大廈之區分所有建物，並於系爭建物規劃停車位出
    售，除以定型化契約保留系爭建物內停車位之專有使用權，買受人得依需要決定
    是否另行出資買受停車位外，並於系爭建物規劃之停車位牆上漆上買受住戶之門
    牌號碼及裝設活動鐵鍊，以資識別及排除他人使用，且買受停車位之區分所有權
    人僅有另行按月給付管理清潔費之義務，惟倘係向管理委員會承租停車位者則須
    繳付較高額之租金，是系爭建物雖登記為龍邸大樓所有區分所有權人所共有，惟
    建商及地主與龍邸大廈區分所有建物第一手買受人間，均已於房屋買賣契約中約
    明系爭建物內停車位平日由有另行出資買受停車位之人專有使用，僅於必要時開
    放為公共防空避難場所，亦即龍邸大廈各區分所有權人間已透過與建商或地主所
    簽訂之房屋買賣契約相互連結，而就系爭建物內停車位之使用成立明示之分管契
    約。
  (四)而依卷附龍邸大廈管理委員會於八十七年三月間召集區分所有權人會議以重度決
    議方式通過之龍邸公寓大廈住戶規約第十四條關於「約定專用部分或約定共用部
    分使用償金繳交或給付」之規定：「共用部分之約定專用者或專有部分之約定共
    用者，除有下列情形之一者外，應繳交或給付使用償金。一依與起造人或建築業
    者之買賣契約書或分管契約書所載已擁有停車空間持分者或訂有免費使用該一共
    有部分或專有部分者。．．．」，亦即龍邸大廈之全體區分所有權人同意有向原
    始所有權人買受停車位者毋庸繳交使用系爭建物內停車位之償金，再佐以有買受
    停車位之區分所有權人每月除僅須繳納五百元之清潔管理費外，不須繳納租金等
    情，益明龍邸大廈全體區分所有權人間存在有買受停車位者得專有使用該停車位
    之分管契約。
  (五)又縱無法認為系爭建物共有人間已就系爭建物停車位之使用明示成立上述內容之
    分管契約，惟審酌前揭證人趙震、周唐夏子、黃餘祥、郭世集之證言及上開房屋
    買賣契約約定條款，龍邸大廈之建商及地主顯已保留系爭建物停車位部分之專有
    使用權，分別附隨於特定之區分所有建物一起出售，其他未買受停車位之區分所
    有權人明知有此約定仍買受區分所有建物，縱無法認定系爭建物共有人間已明白
    約定上述內容之分管契約，亦應視為有保留系爭建物停車位專用權之默示承認，
    而與系爭建物停車位之約定分管相類，龍邸大廈之各區分所有人應受其拘束。況
    自龍邸大廈七十三年間完工後，被告丙○○或其夫張建俊、被告甲○○或其前手
    鄒浦泉即分別實際劃定系爭二、三號停車位之使用範圍，並於牆上漆有其等之門
    牌號碼以資識別，且排除他人使用，而系爭建物其他共有人對其等占有管領系爭
    二、三號停車位亦予以容忍、未予干涉，並訂定收費辦法僅收取顯較承租公有車
    位者為低之管理費，及至三、四年前均未爭執被告二人之專有使用地位，至少亦
    應認為就系爭二、三號停車位係分別由被告二人專有使用之默示分管契約存在。
    至於證人楊家祥雖於本院庭訊時結證稱：「我搬進去的時候我有車子，但沒有買
    停車位，沒有放在地下室，我車子停在台北市的辦公室，沒有開回來」，顯見則
    亦明知未買停車位者無系爭建物之停車位使用權，否則既已有車子何以不開回住
    家之地下室停車？反而將車子停在辦公室，另以較不方便之方式上下班？況其於
    七十七年間亦向管理委員會租用公有停車位，有龍邸大廈七十七年租用車位名冊
    附卷可稽，是其證稱建商售屋時未提及停車位之事，以及自七十五、六年間開始
    有住戶質疑有買受停車位者之專有使用權乙節，非但與常情不符，亦與證人趙震
    所為關於最近三、四年始有住戶爭執被告二人有就系爭二、三號停車位之專有使
    用權之證言有悖，不足採信。又前述默示分管契約之成立，各區分所有權人僅須
    有出賣人保留系爭建物停車位部分之專有使用權，並分別附隨於特定之區分所有
    建物一起出售之認識即可，而不以明確知悉各特定專用權人之專有使用範圍或位
    置等細節為必要，是被告及證人黃餘祥所提出於買受停車位時所附之車位圖為二
    十八個車位數，與龍邸大廈對外銷售時所散發之廣告平面圖及竣工平面圖為二十
    個車位數雖有不同，惟被告二人所占用之系爭二、三號停車位之位置自始至終均
    無不同，其中系爭二號停車位雖因管理委員會於徵得鄒浦泉同意後在其旁加畫一
    停車位，致其使用面積減少，惟管理委員會亦每月貼補一千元予鄒浦泉抵繳管理
    費，已如前述，除益發彰顯鄒浦泉及被告甲○○就系爭二號停車位之專有使用權
    外，並無損其就系爭二號停車位之專用權，亦不影響上開分管契約之效力。
  (六)次按公寓大廈之全部或一部分，具有使用上之獨立性，且為區分所有之標的者，
    為專有部分；公寓大廈專有部分以外之其他部分及不屬專有之附屬建築物，而供
    共同使用者，則為共用部分；惟公寓大廈共用部分得經約定供特定區分所有權人
    使用，稱為約定專用部分；又公寓大廈共用部分不得獨立使用供作專有部分，且
    其為公寓大廈管理條例第七條後段各款之一者，並不得為約定專用部分，公寓大
    廈管理條例第三條第三款、第四款、第五款及第七條分別定有明文。本件系爭建
    物於興建時，建商即將系爭建物規劃為防空避難室兼停車場使用，建築完成後所
    取得之使用執照，以及向地政機關為之第一次所有權登記，其建物用途皆載明為
    防空避難室兼停車場使用，業如前述，由於系爭建物欠缺使用上之獨立性，是其
    性質上應屬於供全體共有人共同使用之共用部分，而非屬於具有使用上之獨立性
    且為區分所有標的之專有部分，惟因系爭建物共有人間已有前開平時供特定共有
    人使用之分管約定，而屬於約定專用部分，又前開分管約定並未違反公寓大廈管
    理條例第七條前段不得獨立使用供作專有部分之規定，且該條例第四十三條第二
    項復規定，該條例施行前（即八十四年六月卅日前）已取得建造執照之公寓大廈
    ，得不受該條例第七條各款不得為約定專用部分之限制，併予敘明。
  (七)再按土地所有人提供土地由建築商出資合作建屋，雙方按土地價款與房屋建築費
    用之比例，以分配房地之約定，其契約之性質如何，應依其契約之內容而定，不
    能一概而論。如契約當事人於訂約時言明，須俟房屋建竣後，始將應分歸地主之
    房屋與分歸建築商之基地，互易所有權者，固屬「互易」契約。惟如契約言明，
    建築商向地主承攬完成一定之工作，而將地主應給與之報酬，充作買受分歸建築
    商之房屋部分基地之價款，則係屬「買賣與承攬」之混合契約。至若契約訂明各
    就分得房屋以自己名義領取建造執照，就地主分得部分而言，認該房屋之原始所
    有人為地主，地主與建築商就此部分之關係為「承攬」契約（最高法院七十二年
    度台上字第三七九六號民事判決參照）；至於建物興建之起造人，則為建築管理
    措施之相對人，與是否為建物之所有權人無關。又不動產物權經法律行為而取得
    、設定、喪失及變更者，非經登記不生效力，此為民法第七百五十八條所明定，
    可見辦理登記乃為不動產物權行為生效要件之一，欲依法律行為使不動產物權發
    生變動者，絕對須辦理登記，故學理上稱此種登記為「絕對登記」；至於所謂「
    保存登記」，則係指土地法第三十八條所定土地總登記中之第一次所有權登記及
    土地登記規則第六十九條所定之建物所有權第一次登記，此際所有人雖未辦理所
    有權登記，惟已處於取得所有權之地位，辦理登記乃在保全與維持其所有權之現
    狀，其性質屬於「宣示登記」、「相對登記」，與民法第七百五十八條之登記係
    屬「創設登記」、「絕對登記」有異；惟地政登記實務上有中間省略登記之情形
    ，例如出資建築房屋之甲，於建築完成後，因事實行為而原始取得該屋所有權，
    未辦理第一次所有權登記（保存登記），即將房屋出售於乙，乙又售於丙，此際
    依法甲本應先以自己名義辦理保存登記，乙丙再據以輾轉辦理所有權移轉登記，
    惟丙卻省略甲乙之二次登記，而逕由丙辦理保存登記，此種情形之保存登記，實
    質上仍生物權變動之效力（詳參謝在全著，民法物權論，上冊，第七六、一二一
    頁，八十一年六月修訂版）。本件周唐夏子確曾為龍邸大廈所坐落基地之所有權
    人，嗣與建商合建龍邸大廈，於龍邸大廈完工後，除分得五戶區分所有建物外，
    其餘則歸建商及其他地主所有，並於龍邸大廈出售後，將各建物所應分擔之系爭
    土地應有部分移轉登記予買受人等情，除業據其到場證述在卷外，並有系爭土地
    登記簿謄本影本在卷可稽，顯見其與建商間所訂之合建契約係屬買賣與承攬之混
    合契約，亦即周唐夏子為其所分得五戶龍邸大廈區分所有建物及所應分擔系爭建
    物應有部分之原始所有權人，且不因其非龍邸大廈之起造人而有所不同。是周唐
    夏子於分別出售其中三戶予鄒浦泉、黃餘祥、吳良全三人後，除直接變更該三人
    為該三戶建物之起造人外，並於龍邸大廈完工後將所出售之區分所有建物及所分
    擔之系爭建物應有部分登記予該三人名下，實質上仍生物權變動之效力。故原告
    主張周唐夏子並非系爭建物之共有權人，其出售三戶區分所有建物及系爭建物應
    有部分係屬無權處分等語，容有誤會，亦應予敘明。
  (八)又按民法上之法律行為，有債權行為與物權行為，除法律有特別規定外，前者於
    特定人間發生法律上之效力，後者於以公示方法使第三人得知悉之狀態下，對任
    何人均發生效力，不動產以登記為公示方法，而以之作為權利取得、喪失、變更
    之要件，以保護善意第三人。如其事實為第三人明知或可得而知，縱為債權契約
    ，其契約內容仍非不得對第三人發生法律上之效力。是共有人於與其他共有人訂
    立共有物分管之特約後，縱將其應有部分讓與第三人，如受讓人知悉或可得而知
    有分管契約者，為維持法律秩序之安定性所必要，該分管契約，對於受讓人仍繼
    續存在（司法院大法官釋字第三四九號解釋參照）。故共有人就共有物所為之分
    管契約雖為債權契約，惟共有人之一將其應有部分讓與共有人以外之第三人，該
    分管契約是否拘束第三人，應以其是否知悉或可得而知該分管契約之內容為斷，
    若其知悉或可得而知該分管契約之內容，則受讓共有物應有部分之第三人，當受
    該分管契約之拘束。本件系爭建物於出售應有部分予各共有人時，即已分別與各
    買受人訂有系爭分管約定，如前所述，而向各第一手買受人受讓系爭建物應有部
    分之共有人，既已自行決定是否另外出資買受位於系爭建物內之停車位，是於受
    讓時，自當知悉或可得而知系爭分管契約之內容，揆諸前揭解釋意旨，為維持法
    律秩序之安定性，均應受系爭分管約定之拘束，亦即系爭分管契約對於受讓人仍
    繼續存在。
  (九)被告甲○○所占用系爭二號停車位，係向訴外人鄒浦泉買受該停車位之專用權，
    鄒浦泉則係另行出資向地主周唐夏子買受該停車位之專用權，另被告丙○○所占
    用系爭三號停車位，係向訴外人張建俊即其前夫借用，張建俊則係向建商買受該
    停車位之專用權等事實，業據證人周唐夏子於上開期日到場證述明確，並有系爭
    建物登記謄本影本、甲○○與鄒浦泉之買賣契約書影本、張建俊所出具經我國駐
    洛杉磯臺北經濟文化辦事處認證之證明書各一份附卷可憑，應堪認定，而系爭二
    、三號停車位自始即屬約定專用範圍，亦如前述，而原告於八十五年間買受龍邸
    大廈區分所有建物時，並未另行出資買受系爭建物內之停車位，則依前開說明，
    系爭分管契約對於原告及被告甲○○、訴外人張建俊均仍繼續存在，況依公寓大
    廈管理條例第二十四條規定：「區分所有權之繼受人應繼受原區分所有權人依本
    條例或規約所定之一切權利義務」，而由上開龍邸大廈八十七年三月間區分所有
    權人會議以重度決議通過之龍邸公寓大廈住戶規約第十四條之約定內容觀之，龍
    邸大廈之區分所有權人對於購買停車位者就特定停車位有專有使用權之分管契約
    應知之甚詳，則原告及被告甲○○、訴外人張建俊自均應受系爭分管約定之拘束
    ，亦即被告甲○○、訴外人張建俊分別就系爭二、三號停車位有專有使用權，張
    建俊復將系爭三號停車位無償借予被告丙○○使用，是被告二人分別占有使用系
    爭二、三號停車位，應非無權占有。
  (九)復按「依建築技術規則設計施工編第一百四十二條第六款規定，建築物依法附建
    之防空避難室得兼作停車空間使用，而內政部以六十六年十月五月台內營字第七
    六二八八二號函發布之『建築物附建防空避難設備執行須知』第五項規定，防空
    地下室之使用，除依都市計畫法有關分區使用規定外，以不妨礙防空避難為原則
    ．．．依上訴人所提出之房屋竣工圖及建物平面圖謄本所載，系爭地下二層為防
    空避難兼停車場，該地下二層空間平日作為停車場使用，空襲時兼作防空避難室
    ．．．又系爭大樓總樓板面積為一六三七平方公尺，依建築技術規則設計施工編
    第五十七條規定，至少應設置六個停車位，為法定應設置最低標準。依台北市政
    府工務局建築管理處八十一年三月三日北市工建造字第一五四二一號函稱：『由
    於機械停車位之種類、使用方式繁多，在一定空間內並無法規定最高只能設置幾
    個停車位，而以能達到停車使用目的為原則』。則系爭地下二層尚難認僅得設置
    六個機械式停車位，而被上訴人將原規劃之六個停車位增加為十二個停車位，因
    未申請辦理變更，致與原使用執照不符，惟依使用執照之記載，系爭地下二層係
    作為停車場使用，而實際上亦供停車場使用，並無違法使用之情形，且台北市政
    府工務局建築管理處八十二年六月十二日北市工建使字第一五００四號函稱：在
    不妨礙防空避難室之使用及停車之進出使用情形，原則上不予取締等情形觀之，
    被上訴人由原規劃之六個停車位於使用執照核發後增設為十二個停車位，縱因行
    政手續欠缺而有違章使用之處，亦屬主管機關之行政管理問題」（最高法院八十
    三年台上字第一九三五號判決參照）。本件原告主張被告及證人黃餘祥、郭世集
    等人所提出之房屋買賣契約所附之二十八個停車位圖與建商原規劃二十個停車位
    之廣告平面圖、竣工圖不符，顯係偽造及不拘束共有人等語。惟查：
    1.龍邸大廈之建商及地主就該大廈區分所有建物與買受人所訂立之房屋買賣契約
      書第一條第(2)款明訂：「前項公共設施分擔及地下室受益面積，係將本大廈全
      部公共設施及地下室受益面積總和，按各戶建物室內面積之比例，由全體所有
      權人共有分擔受益。註：地下室受益面積包括公共設備及防空避難所（不含停
      車處）」，並於第二條第(2)款約定：「本大廈地下室除部分作為停車場及公共
      設備外，其餘為本大廈育樂設施預定場所。由本大廈全體所有權人共有管理使
      用。上述地下室於必要時應開放為公共防空避難場所」等語。是就規劃停車位
      之數量，縱有違反，亦僅有買賣雙方當事人間得主張依契約履行或因債務不履
      行所生之損害賠償責任，非謂依竣工圖及廣告之地下室平面參考圖與實際規劃
      之停車位數量不符，該分管約定即對全體共有人不生拘束力，況原告或其前手
      並未買受停車位，縱建商或地主於實際出售停車位時所附停車位平面圖顯示之
      車位數量有與竣工圖及廣告平面圖不同之情形，對原告及其他未買停車位之系
      爭建物共有人之權利亦無何影響可言。
    2.建商及地主將系爭建物規劃為二十八個停車位出售，雖確與使用執照所核准使
      用二十個停車位之內容不符，惟建商及地主既係規劃為二十八個停車位加以出
      售，並與各買受人訂立系爭分管約定，且系爭建物實際上亦供停車場使用，規
      劃為二十八個停車位亦不妨礙防空避難室之使用及停車之進出使用，揆諸前開
      說明，系爭建物縱因行政手續欠缺而有違章使用之虞，亦屬主管機關之行政管
      理問題，對於系爭建物共有人間之分管約定不生影響，是尚不能據此即認被告
      二人及其他有購買停車位之共有人就系爭建物於平時就特定停車位欠缺專有使
      用權，以及未購買車位之共有人不受該契約之約束。
    3.由於被告及證人黃餘祥所提出之黃餘祥、吳良全、何貴雄等人之房屋買賣契約
      書所附之車位平面圖內容均相同，並均有買賣雙方之印文，且證人周唐夏子亦
      證稱黃餘祥、吳良全之房屋買賣契約書及所附之車位平面圖確屬真正，原告復
      未提出積極證據足以證明上開房屋買賣契約書所附之車位平面圖係屬偽造，本
      院自不得僅以上開車位平面圖與廣告平面圖及竣工圖不同，即遽認為上開車位
      平面圖確為被告或黃餘祥所偽造，附此敘明。
四、綜上所論，龍邸大廈之原始所有人於出售區分所有建物及所分擔之系爭建物應有
    部分予各共有人時，即已分別與各買受人訂有系爭分管約定，即系爭建物於平時
    分別專供有購買停車位之共有人使用，於有防空避難之需要時則供全體共有人作
    防空避難使用，且系爭分管契約對於嗣後向各第一手買受人受讓系爭建物應有部
    分之共有人仍繼續存在，是本件原告乙○○自應受系爭分管約定之拘束，被告二
    人分別占有使用系爭二、三號停車位，亦非無權占有。從而，原告依民法第七百
    六十七條及八百二十一條本文之規定，訴請被告甲○○及丙○○二人返還系爭二
    、三號停車位予系爭建物全體共有人，為無理由，應予駁回。原告之訴既經駁回
    ，其假執行之聲請即失所附麗，應併予駁回。
五、本件判決基礎已臻明確，兩造其餘之攻擊防禦方法及訴訟資料經本院斟酌後，核
    與判決結果不生影響，無一一論述之必要，併予敘明。
據上論結，本件原告之訴為無理由，依民事訴訟法第七十八條，判決如主文。
中      華      民      國     九十     年     十二     月    二十四    日
                                    臺灣士林地方法院民事第三庭
~B法      官  張國勳
右為正本係照原本作成。
如對本判決上訴須於判決送達後廿日內向本院提出上訴狀。
中      華      民      國    九十一    年       一     月        二    日
~B法院書記官  李汝婷


司法院資訊處製作；財團法人民間司法改革基金會備份。
